臺灣臺北地方法院民事判決
110年度建字第138號
原      告  驊鵬實業股份有限公司


法定代理人  廖忠雄  
訴訟代理人  盧之耘律師
被      告  驊鵬企業股份有限公司

法定代理人  呂怡嵐  
訴訟代理人  陳榮進律師
            陳守煌律師
            吳語蓁律師
上列當事人間請求給付工程款事件，本院於民國111年5月12日言
詞辯論終結，判決如下：
　　主  文
原告之訴及假執行之聲請均駁回。
訴訟費用由原告負擔。
　　事實及理由
壹、程序部分 
一、按所謂「當事人適格」，係指具體訴訟可為當事人之資格，
    得受本案之判決而言。此種資格，稱為訴訟實施權或訴訟行
    為權。判斷當事人是否適格，應就該具體之訴訟，依當事人
    與特定訴訟標的之法律關係定之。一般而言，訴訟標的之主
    體通常為適格之當事人。雖非訴訟標的之主體，但就該訴訟
    標的之權利或法律關係有管理或處分權者，亦為適格之當事
    人。又在給付之訴，只須原告主張對被告有給付請求權者，
    其為原告之當事人適格即無欠缺。查本件原告主張，伊承攬
    被告坐落於桃園楊梅富岡基地之臺北機廠動力車零組件拆裝
    清洗外包工程（下稱系爭工程），兩造並於民國108年7月16
    日簽訂「107-108年度臺北機廠動力車零組件拆裝清洗外包
    案」之工程承攬合約（下稱系爭合約），基於系爭合約，伊
    對被告存在工程款給付請求權，乃對被告起訴請求給付之，
    依上開說明，其當事人適格即無欠缺，被告以系爭合約簽立
    時，原告公司尚未經主管機關核准設立登記，不能為法律行
    為之主體為由而辯稱原告欠缺當事人適格等語，要乃係將訴
    訟標的之法律關係即原告請求權之有無與當事人適格之要件
    混淆，即屬誤會，故被告此部分所辯，尚無理由，合先陳明
    （至原告主張之訴訟標的法律關係是否有理，另參後述）。
二、按訴狀送達後，原告不得將原訴變更或追加他訴，但擴張或
    減縮應受判決事項之聲明者，不在此限，民事訴訟法第255
    條第1項第3款定有明文。經查，原告起訴時聲明原為：被告
    應給付原告新臺幣（下同）540萬4,753元，及自起訴狀繕本
    送達翌日起至清償日止，按週年利率5％計算之利息（見本院
    卷第11頁），嗣於111年1月20日以民事準備(一)狀變更聲明
    為：被告應給付原告314萬6,771元，及自起訴狀繕本送達翌
    日起至清償日止，按週年利率5％計算之利息（見本院卷第28
    9頁）。經核原告所為訴之變更，係屬減縮應受判決事項之
    聲明，於法並無不合，應予准許。
貳、實體部分
一、原告主張：系爭合約約定由伊以總價879萬6,930元，依合約
    內容實做實付，付款方法為每期業主交通部臺灣鐵路管理局
    （下稱臺灣鐵路管理局）估驗計價款入公司帳戶後，由伊提
    出申請經被告核可後付款。伊業已完成系爭工程，並交付臺
    灣鐵路管理局使用，該局亦已撥付工程款予被告。然被告僅
    給付部分工程款項，尚積欠第25期工程款314萬6,771元未為
    給付。爰依系爭合約第3條、第5條規定請求被告給付上開工
    程款314萬6,771元等語。並聲明：㈠被告應給付原告314萬6,
    771元，及自起訴狀繕本送達翌日起至清償日止，按週年利
    率5％計算之利息；㈡願供擔保，請准宣告假執行。
二、被告則以：於108年5月間，訴外人駿熠電子科技股份有限公
    司（下稱駿熠公司）表示欲與伊進行商業合作，甚至有意併
    購伊，伊與駿熠公司遂於同年6月3日正式簽立合作備忘錄。
    嗣於同年7月間，駿熠公司表示為有利雙方日後合併，將由
    駿熠公司出資成立驊鵬實業股份有限公司即原告，再由原告
    收購伊予以合併，以原告為存續公司，伊為消滅公司，同時
    原告公司成立後，若能馬上取得承作案件，即能於當年度取
    得相當營業額，以利後續財務規劃，兩造乃於同年7月16日
    簽立系爭合約，惟嗣後兩造公司未完成合併。故系爭合約之
    訂立目的，係出於雙方未來合併時，原告承受伊權利義務關
    係之考量，而非基於由原告承攬系爭工程之真意，系爭合約
    之簽訂實為通謀虛偽意思表示。且系爭工程之履約、督導與
    派工均為伊自力負責，原告並未參與。兩造既不存在承攬關
    係，自不得依系爭合約請求給付等語，資為抗辯。並聲明：
    原告之訴及假執行之聲請均駁回。
三、查兩造於108年7月6日簽立系爭合約。又臺灣鐵路管理局於1
    08年8月至109年1月間給付被告第20至24期之工程款項共計8
    25萬3,079元，被告則於108年9月至109年1月間陸續匯付原
    告款項共計825萬3,109元等情，有系爭合約、被告108年8月
    至109年1月開立予臺灣鐵路管理局之發票5張、被告之臺灣
    新光商業銀行新生南路分行0000-00-000000-0帳戶交易明細
    資料附卷可佐（見本院卷第19至37、271至284頁），且為兩
    造所不爭執，堪信為真實。
四、得心證之理由
　　原告主張伊已完成系爭工程，被告迄未給付全部工程款，伊
    得依系爭合約第3條、第5條規定訴請被告給付工程款等情，
    為被告所否認，並以前詞置辯，經查：
　㈠原告得為系爭合約主體
　　按公司未經設定登記，固不能謂其具有獨立之人格，而不得
    為法律行為之主體。然以公司名義為法律行為者，依公司法
    第19條第2項規定，既應由行為人自負其責，當非不應認行
    為人為該法律行為之主體。苟嗣後公司完成登記，已承受此
    項法律行為者，自此公司即成為該法律行為之主體。尤在股
    份有限公司，發起人因設立公司之必要，於設立登記前所取
    得之權利及負擔之義務，於設立登記後並應認當然移轉於公
    司（最高法院73年度台上字第2554號判決意旨參照）。又公
    司法第19條雖規定：未經設立登記而以公司名稱經營業務或
    為其他法律行為者，行為人自負其責。此項規定並不排除公
    司承受其設立登記前發生之權利義務關係（最高法院72年度
    台上字第2127號判決意旨參照）。經查，原告係於108年7月
    17日方經主管機關核准設立登記，並由廖忠雄出任原告之董
    事長，此有公司登記資料查詢表可稽（見本院卷第159頁）
    。原告於108年7月16日與被告簽訂系爭合約，則於原告設立
    登記前，固應由廖忠雄負擔前開締約法律行為之責任，惟於
    原告設立登記後，自得承受前述締約法律行為，而成為該法
    律行為之主體，並依系爭合約履行權利義務。
　㈡系爭合約因通謀虛偽意思表示而無效
　  按表意人與相對人通謀而為虛偽意思表示者，其意思表示無
    效。但不得以其無效對抗善意第三人，民法第87條第1項定
    有明文。原告主張其與被告簽訂系爭合約，約定由原告承攬
    系爭工程乙節，固有系爭合約在卷可稽（見本院卷第19至37
    頁），惟被告抗辯系爭合約係為配合原告之財務規劃、重大
    訊息發布，並使原告於未來合併時合法承受被告之權利義務
    而簽立，非出於承攬之法律關係，系爭合約乃通謀虛偽意思
    表示等語（見本院卷第157至158、201、265、424頁）。徵
    諸：
　⒈於108年5、6月間，被告與駿熠公司曾經針對雙方商業合作與
    公司合併進行協商，並邀及被告公司負責人呂怡嵐出任駿熠
    公司管理部副總經理，另邀及被告公司總經理陳明貴出任駿
    熠公司總經理等情，有雙方合作備忘錄、名片存卷可查（見
    本院卷第175至177頁）。又證人陳明貴到庭證述：「（問：
    [提示被證4合作備忘錄影本]請問這份108年6月3日的合作備
    忘錄您有印象嗎？當時為何會和駿熠公司簽署這份備忘錄？
    [提示被證5名片影本]請問這張名片和前述備忘錄是否有關
    ？您後來有實際在駿熠公司任職嗎？在108年6月3日簽署合
    作備忘錄時你有在場嗎？）我看過。當時我們在從事臺灣鐵
    路局的車輛的維修，那時中間有介紹給我們公司說駿熠公司
    談合併的事情。併購是正在討論，短時間內談不出結果，所
    以擔任這個職務，當時是比較不容易發揮，也就是併購還未
    完成前，我先在原告公司擔任總經理的職務。在108年6月3
    日簽署合作備忘錄時，我人有在現場。現場有被告公司負責
    人呂怡嵐，還有原告公司的董事長廖忠雄，其他就是駿熠公
    司的人大概有4個，現場是被告的辦公室談的。」等語（見
    本院卷第301至302頁），堪認被告所稱兩造曾有商業合作並
    論及公司合併乙節並非子虛。原告固主張被證4合作備忘錄
    影本、被證5名片影本與本件訴訟標的並無關涉，惟此涉及
    兩造所以為通謀虛偽意思表示之目的，關乎雙方有否承攬系
    爭工程之真意，是原告主張，洵難採信。
　⒉證人陳明貴證述：「（問：[提示採購契約，本院卷第207頁]
    您有參與臺灣鐵路管理局桃園楊梅富岡基地的動力車零組件
    拆裝清洗工程嗎？請問當時實際施作的員工是被告公司的員
    工嗎？[提示被證6]是否就是被證6所列的這些人員？為何10
    8年7月6日後被證6中被告公司的員工的勞健保會改至原告公
    司名下？）我有參與，這在臺灣鐵路管理局的合約中是不轉
    包的，因為針對原告公司的資格、營業額的關係才做了這個
    合約。這件工程當時施作的時候，我有在現場，也有參與標
    案。當時實際施作的人員是被告的員工。被證6所示的人員
    全部都是參與該工程的被告的員工。被告跟原告簽署了假的
    合約，要讓過程合法化，因為在臺灣鐵路管理局的合約中是
    不能轉包的，因當時有跟廖忠雄董事長討論，要讓原告把實
    績掛在它們那邊。」、「（問：要讓原告把實績掛在它們那
    邊，實際的做法為何?）業績跟營業額都包含在裡面，每一
    季的股票會不會成長與此有關係。」、「（問：您對於被告
    與原告之間的關係是否清楚?）清楚，當初在談時，是駿熠
    公司要把企業給併購，這是時間的問題，暫時成立了原告公
    司，處理公共工程的標案，在併購的時候有談了一些條件，
    但是條件沒有達成，所以此併購案最後不了了之。」、「（
    問：[提示原證1系爭合約]您對於這份108年7月16日的承攬
    合約有印象嗎?若有，雙方間是否確實存在承攬關係？實際
    上原告究竟有無施作系爭工程？被告為何要匯款至原告公司
    ？是否與原告之「營業額」有關？）有印象，這是為了要增
    加雙方之間的營業額，但臺灣鐵路管理局的合約中是不能轉
    包的，所以事實上是為了金流才簽署這份合約的。當時屬於
    雙方的合併，雙方一直在施作，是被告有施作到尾聲了。因
    為為了金流，公司營業額的合法化，才做這個匯款的動作。
    」等語（見本院卷第302至304頁），與被告辯稱系爭合約之
    簽立係為雙方公司合併起見、有利原告公司帳務資料，事實
    上未有承攬工程之真意等情相符。復參諸被告與臺灣鐵路管
    理局所簽立「107-108年度臺北機廠動力車零組件拆裝清洗
    外包」採購契約第八條履約管理㈦轉包及分包規定（見本院
    卷第235頁），已然明定不得將契約轉包，則被告為求於公
    司合併後即時營造原告承作績效、美化原告財務狀況，確實
    存在與原告簽立虛偽承攬契約之動機。另衡以被告分別於10
    8年8月30日、108年10月14日、第108年11月8日、108年12月
    13日、109年1月13日收受自臺灣鐵路管理局系爭工程第20期
    工程款124萬263元、第21期工程款171萬3,622元、第22期工
    程款149萬7,536元、第23期工程款169萬2,327元、第24期工
    程款210萬9,331元後，即於108年9月24日、108年10月16日
    、第108年11月20日、108年12月25日、109年1月21日，分別
    匯付原告124萬278元、171萬3,637元、149萬7,536元、169
    萬2,327元、210萬9,331元（本院卷第275頁）。被告各期匯
    付原告金額與被告各期收受臺灣鐵路管理局之金額大致相當
    ，堪認被告於雙方合併協商破局之前，即以各期所得工程款
    項充作原告承攬所得報酬。而臺灣鐵路管理局108年8月至10
    9年1月間給付被告第20至第24期之工程款項共計825萬3,079
    元，被告則於108年9月至109年1月間陸續匯付原告款項共計
    825萬3,109元，被告支付原告之款項合計超出被告自臺灣鐵
    路管理局所取得之工程款，毫無利潤可言，顯與一般「次承
    攬」之實務運作模式有間，則兩造是否存在承攬系爭工程之
    真意誠屬可疑。原告雖主張契約之條件將因時空背景、成本
    、經濟等變動因素不同而有差異，本於契約自由原則自得以
    上開條件訂立系爭契約，惟如前所述，兩造之締約內容與履
    約過程顯與常情不符，被告對此已有相當之證明，則原告對
    於被告反對之主張，即不得不更舉反證，此為舉證責任分擔
    之原則。原告並未說明何以悖於一般承攬工程經驗法則之具
    體考量，亦未提出相關事證以實其說，是原告空言主張系爭
    合約並非基於兩造通謀虛偽意思表示，尚難可採。
　⒊又系爭工程工地領班即證人張容毓證述：「（問：您過去一
    直在被告公司任職嗎？中途有沒有換過別的公司？是否知道
    原告公司？你曾在原告公司任職過嗎？）對，我是在被告公
    司任職的，中途沒有換過公司，我知道原告公司，因為被告
    有新政策的關係，我才會掛在原告的名下。」、「（問：您
    還有印象當時大概是發生什麼是才會改到原告公司任職嗎？
    除了您之外，其他員工也是一樣改到原告公司任職嗎？在您
    認知中，您是換公司換老闆，還是只是配合被告改掛到別間
    公司名下？）當時是被告跟駿熠公司有合併的關係，所以才
    會掛在原告公司的名下。其他員工也是如此。我是配合被告
    改掛到別的公司名下。」、「（問：請問桃園楊梅富岡基地
    的動力車零組件拆裝清洗工程主要執行業務內容是那些項目
    ？每日工程進度回報或有額外支出、相關作業報告、零件購
    買，或現場有緊急狀況，您是聯絡誰？）火車的零件組裝、
    清潔安裝跟維修。我是跟被告公司陳名貴總經理聯絡。」、
    「（問：您和其他同事平常出工的時候，是被告還是原告指
    派？）是被告指派出工。」等語（見本院卷第298至299頁）
    ，並參酌被告提出之工具清單總表、工具清冊各1份、工具
    零件及清洗器具購買照片92張（見本院卷第373至417頁），
    可知系爭工程之施作工班係因兩造公司合併而掛名於原告公
    司名下，而系爭工程實質上仍由被告進行施作，並由被告指
    揮、調度現場作業，則被告辯稱兩造並無承攬工程之真意等
    情，應可採信。
　⒋依上說明，兩造前因商議公司合併事宜，為求未來新設公司
    之營業額得以有效增加，裨益重大訊息之發布，乃於形式上
    製作系爭合約，並由被告匯付原告相當款項，作為支付承攬
    報酬之外觀，營造原告具有承作工程之實績。然系爭工程實
    質上仍由被告自行施作，履約過程亦不合於採購及工程之經
    驗法則。從而，被告抗辯系爭合約乃通謀虛偽意思表示乙節
    ，洵屬有據，依民法第87條第1項前段規定，應屬無效。原
    告自不得依系爭合約第3條、第5條請求被告給付系爭工程款
    。
五、綜上所述，原告依系爭合約第3條、第5條規定，請求被告給
    付314萬6,771元，及自起訴狀繕本送達翌日起至清償日止，
    按週年利率5％計算之利息，為無理由，應予駁回。原告之訴
    既經駁回，其假執行之聲請即失所依據，併予駁回。
六、本件事證已臻明確，兩造其餘之攻擊或防禦方法及提出之證
    據，經本院斟酌後，認為均不足以影響本判決之結果，爰不
    逐一論駁，併此敘明。
七、訴訟費用負擔之依據：民事訴訟法第78條。
中　　華　　民　　國　　111 　年　　5 　　月　　31　　日
                  民事第六庭    法  官   蕭清清
以上正本係照原本作成。
如對本判決上訴，須於判決送達後20日之不變期間內，向本院提
出上訴狀。如委任律師提起上訴者，應一併繳納上訴審裁判費。
 　
中　　華　　民　　國　　111 　年　　5 　　月　　31　　日
                                書記官   林家鋐